臺灣高雄地方法院民事判決　　　　　　109年度簡上字第202號
上　訴　人　胡芯瑜　
被　上訴人　胡昆忠　


訴訟代理人　李沛臻　
上列當事人間請求返還借款事件，上訴人對於本院高雄簡易庭於
民國109 年8 月7 日所為108 年度雄簡字第1603號第一審判決提
起上訴，本院於民國110 年9 月28日言詞辯論終結，判決如下：
    主  文
原判決主文第二項關於命上訴人給付超過新臺幣柒萬捌仟貳佰元
，及自民國一百零八年十二月十八日起至清償日止，按週年利率
百分之五計算之利息部分，及該部分假執行之宣告，暨訴訟費用
（除確定部分外）之裁判均廢棄。
上開廢棄部分，被上訴人在第一審之訴駁回。
其餘上訴駁回。
第一（除確定部分外）、二審訴訟費用由上訴人負擔百分之五十
一，餘由被上訴人負擔。
    事實及理由
一、被上訴人主張：兩造及訴外人胡妤瑄、胡素霞、胡芳瑜均為
    被繼承人胡添喜之繼承人，胡添喜曾於民國90年2 月間向被
    上訴人借款新臺幣（下同）360,000 元，用以支付其所有坐
    落屏東縣○○鄉○○段000 00000地號土地遭訴外人王裕占
    用所生之和解金，嗣胡添喜於90年5 月2 日死亡後，被上訴
    人自得向上開繼承人求償。又被上訴人支付胡添喜之遺產稅
    9,506 元、喪葬費用675,000 元，並於101 年間為胡添喜及
    訴外人胡郭美讚（即兩造之母）撿骨合葬，支付遷葬費用42
    5,000 元，亦得向上開繼承人求償，爰依消費借貸、無因管
    理、不當得利及繼承等法律關係提起本訴，並聲明：㈠上訴
    人應於繼承胡添喜之遺產範圍內，給付被上訴人73,901元，
    及自擴張訴之聲明狀繕本送達翌日起至清償日止，按週年利
    率百分之5 計算之利息；㈡上訴人應給付被上訴人220,000
    元，及自擴張訴之聲明狀繕本送達翌日起至清償日止，按週
    年利率百分之5 計算之利息（其餘被上訴人敗訴即借款600,
    000 元，及前揭訴之聲明㈠超過遺產範圍部分，未據當事人
    提起上訴、附帶上訴而確定，茲不贅述）。
二、上訴人則以：被上訴人並未舉證其與胡添喜間具有消費借貸
    關係。又兩造曾約定喪葬費用上訴人僅需支付20,000元，餘
    由被上訴人負擔，上訴人亦已清償完畢。至遷葬費用係被上
    訴人未經上訴人同意所為之決定，自不得請求上訴人分擔等
    語，資為抗辯，並聲明：被上訴人之訴駁回。
三、原審經審理後，認胡添喜確有向被上訴人借款360,000 元，
    且上訴人應分擔胡添喜喪葬費用675,000 元、胡添喜及胡郭
    美讚遷葬費用425,000 元、遺產稅9,506 元，其餘部分（即
    借款600,000 元，及前揭訴之聲明㈠超過遺產範圍部分）則
    駁回被上訴人之請求。上訴人除遺產稅外，就其不利部分不
    服提起上訴，除援引其於原審之主張外，另主張：借款360,
    000 元、喪葬費用675,000 元等部分業已罹於15年時效，又
    被上訴人與其妻李沛臻於胡添喜死亡後，自90年5 月2 日起
    至102 年12月止，無權占用胡添喜所遺屏東縣○○鄉○○段
    000000000地號土地（下稱1032、1045地號土地），受有不
    當得利共2,396,974 元，自應將其中5 分之1 即479,395 元
    返還予上訴人，爰以此不當得利債權主張抵銷等語，並聲明
    ：㈠原判決除遺產稅1,901 元部分外，不利於上訴人部分均
    廢棄；㈡上開廢棄部分，除遺產稅1,901 元部分外，被上訴
    人在第一審之訴駁回。
四、兩造不爭執之事實（簡上字卷第513頁）：
  ㈠被繼承人胡添喜於90年5 月2 日死亡，繼承人為兩造、胡妤
    瑄、胡素霞、胡芳瑜。
  ㈡被上訴人支付胡添喜之遺產稅9,506 元，應由繼承人平均分
    攤，即上訴人應就此負擔1,901 元。
五、本院得心證之理由：
  ㈠借款360,000 元、喪葬費用675,000 元部分：
  ⒈借款360,000 元部分：
  ⑴胡添喜於90年2 月間向被上訴人借款360,000 元，用以支付
    其土地遭王裕占用所生之和解金乙節，業據被上訴人提出存
    摺影本（原審㈠卷第41至43頁）、和解金收據（原審㈠卷第
    39頁）為證，復經證人胡妤瑄於原審證稱：「系爭土地在我
    懂事時就已經被別人占用種植農作物」、「父親（即胡添喜
    ）說那塊土地……是由我弟弟胡昆忠要回來的」、「我父親
    那時候沒有錢，我父親跟我講說是原告（即被上訴人）付錢
    才把土地要回來的」、「我只知道大約是30幾萬元」等語（
    原審㈠卷第246 至247 頁）、證人胡素霞於原審證稱：「（
    是否知道胡添喜有一塊地被占用之後再請求返還的事情）知
    道是原告（即被上訴人）處理的」、「（是否知道原告如何
    處理？）……我只知道拿錢出來去跟人家講的」等語（原審
    ㈠卷第250 頁）、證人李沛臻於原審證稱：「（是否知道胡
    添喜土地有遭人占用之後有取回的事情？）有，是原告〈即
    被上訴人〉處理的，他們是用調解以36萬元取回土地」、「
    （這36萬元是原告給付？此筆費用是胡添喜借用？）是，父
    親（即胡添喜）說他沒有錢，那時候他身體也不好，那錢也
    是我幫忙，是原告向胡添喜提議說要把土地要回來，相關事
    項都是原告陪同父親處理，父親說先借用該筆費用」等語（
    原審㈠卷第253 頁）情節大致相符，足堪信為真實。
  ⑵繼承人對於被繼承人之債務，以因繼承所得遺產為限，負連
    帶責任；繼承人相互間對於被繼承人之債務，除法律另有規
    定或另有約定外，按其應繼分比例負擔之，民法第1153條定
    有明文。又如被繼承人死亡時，遺有對某繼承人之借款債務
    ，則依前揭規定，該繼承人就被繼承人遺留之借款債務即為
    連帶債務人，並與其對被繼承人之債權因混同而消滅，其他
    繼承人亦同免該借款債務之責任，所餘者唯該繼承人得向其
    他繼承人求償其各自分擔部分之本息而已，最高法院96年度
    台上字第641 號判決可資參照。經查，胡添喜於90年2 月間
    向被上訴人借款360,000 元乙節，已如前述，揆諸前揭法律
    規定及判決意旨，被上訴人對於胡添喜之借款債務，既以因
    繼承所得遺產為限，始負連帶責任，則該債務與被上訴人對
    胡添喜之債權因混同而消滅之範圍，即被上訴人得向其他繼
    承人求償之範圍，自亦以因繼承所得遺產為限。從而，被上
    訴人依消費借貸及繼承之法律關係，請求上訴人於繼承胡添
    喜之遺產範圍內，給付被上訴人72,000元（計算式：360,00
    0 元÷5 人＝72,000元）部分，自屬有據。
  ⒉時效抗辯部分：
  ⑴當事人於第二審不得提出新攻擊或防禦方法，但有下列情形
    之一者，不在此限：三、對於在第一審已提出之攻擊或防禦
    方法為補充者；前項但書各款事由，當事人應釋明之；違反
    前2 項之規定者，第二審法院應駁回之，民事訴訟法第436
    條之1 準用第447 條定有明文。經查，上訴人於第一審固未
    明示提出時效抗辯，然曾以書狀陳稱：「給付王裕的36萬元
    ……18年又5 個月之前的事了……如何採信之？」、「其支
    出日期也是民國90年的事了，18年前的支領明細……」、「
    喪葬費……又要來討老帳」等內容（原審㈠卷第79頁、第83
    至85頁），足認上訴人於第二審所為之時效抗辯，係對於在
    第一審已提出之攻擊或防禦方法為補充，揆諸前揭法律規定
    ，自屬合法。
  ⑵請求權，因15年間不行使而消滅；時效因聲請調解或提付仲
    裁而中斷者，若調解之聲請經撤回、被駁回、調解不成立或
    仲裁之請求經撤回、仲裁不能達成判斷時，視為不中斷，民
    法第125 條前段、第133 條分別定有明文。又民法第478 條
    後段規定，消費借貸未定返還期限者，貸與人得定1 個月以
    上之相當期限，催告返還，所謂返還，係指「終止契約之意
    思表示」而言，亦即貸與人一經向借用人催告（或起訴），
    其消費借貸關係即行終止，惟法律為使用人便於準備起見，
    特設「1 個月以上相當期限」之恩惠期間，借用人須俟該期
    限屆滿，始負遲延責任，貸與人亦始有請求之權利，若貸與
    人未定1 個月以上之期限向借用人催告，其請求權尚不能行
    使，消滅時效自無從進行，最高法院97年度台上字第2654號
    、99年度台上字第1954號判決可資參照。
  ⑶經查：
  ①借款360,000 元部分：
    上訴人固抗辯：借款360,000 元業已罹於15年時效云云，然
    證人胡妤瑄於原審證稱：「（妳父親〈即胡添喜〉有說原告
    〈即被上訴人〉所支付的30幾萬元，何時要還給原告？）沒
    有說」等語（原審㈠卷第247 頁）、證人李沛臻於原審證稱
    ：「父親說先借用該筆費用但並沒有說什麼時候要還」等語
    （原審㈠卷第253 頁），顯見該借款並未約定返還期限，揆
    諸前揭判決意旨，被上訴人未定1 個月以上之期限向胡添喜
    或其繼承人催告，其請求權尚不能行使，消滅時效自無從進
    行，被上訴人主張：被上訴人以本件起訴狀繕本作為返還該
    借款之催告等語（原審㈠卷第10頁），尚屬有據。從而，上
    訴人抗辯：該借款業已罹於15年時效云云，自非足採。
  ②喪葬費用675,000 元部分：
    被上訴人固主張：被上訴人支付胡添喜之喪葬費用675,000
    元，得向其繼承人求償各自應分擔部分云云。然查，被上訴
    人於本院準備程序時自承：「（就喪葬費675,000 元部分，
    各項費用係於何時給付完畢？）都在90年12月31日以前就付
    款完畢」等語（簡上字卷第78至79頁），則「縱認」被上訴
    人得依無因管理、不當得利等法律關係請求上訴人償還、返
    還該喪葬費用，揆諸前揭法律規定，被上訴人遲至108 年5
    月15日提起本訴（原審㈠卷第9 頁右上角收狀戳章參照），
    亦已罹於15年時效。至被上訴人固主張：兩造曾於106 年間
    在屏東縣鹽埔鄉調解委員會進行調解云云。然查，被上訴人
    雖於106 年4 月13日就「土地分割」事件，向上訴人、胡妤
    瑄、胡素霞、胡芳瑜聲請調解（簡上字卷第183 頁），惟該
    次調解之標的是否包括該喪葬費用之償還、返還債權，已非
    無疑，遑論該次調解結果為調解不成立乙節，有調解不成立
    證明書（簡上字卷第189 頁）附卷可稽，揆諸前揭法律規定
    ，其時效亦視為不中斷。此外，被上訴人經本院闡明後，復
    又不能舉證有何其他中斷時效之事由，並明示：「此部分目
    前沒有其他資料」等語（簡上字卷第292 頁）。從而，被上
    訴人就此部分之請求，自屬無據。
  ㈢遷葬費用425,000 元部分：
  ⒈依我國民法扶養制度所由設之社會及倫理精神價值而觀，扶
    養內容之範圍，不僅包括維持日常生活衣、食、住、行之費
    用，且包括幼少者之教育費及死亡者之殯葬費用，故代為支
    付殯葬費用，自均得依無因管理之規定，向扶養義務人請求
    償還，臺灣高等法院暨所屬法院73年度法律座談會民事類第
    5 號之審查意見及研討結果同此意旨。又為便於祭祀或管理
    ，將祖先墓地予以遷葬，於我國民俗尚非罕見，如該遷葬費
    用係屬必要或有益，基於同一法理，自亦得無因管理之規定
    ，向扶養義務人請求償還。
  ⒉經查：
  ⑴被上訴人主張：被上訴人於101 年間為胡添喜及胡郭美讚撿
    骨合葬乙節，業據其提出遷葬照片（原審㈠卷第291 頁）為
    證，揆諸前揭說明，被上訴人依無因管理之法律關係，請求
    上訴人償還遷葬費用，自屬有據。上訴人抗辯：遷葬費用係
    被上訴人未經上訴人同意所為之決定，自不得請求上訴人分
    擔云云，於法容有誤會，尚非足採。
  ⑵又被上訴人所支付之遷葬費用，就風水費用16,000元部分，
    業經證人即風水師詹皆得於原審證述明確（原審㈡卷第51頁
    ）；就撿骨費用75,000元部分，則有撿骨費用收據（原審㈠
    卷第55頁）在卷足憑，並與撿骨師許明均於原審所為之證述
    （原審㈡卷第53頁）情節相符；就造墓費用部分，證人詹皆
    得於原審證稱：「（是否知道……做水泥的部分多少）我在
    旁邊聽大約好像30幾萬上下，後面原告還再加價部分我就不
    清楚」等語（原審㈡卷第51至52頁），則造墓費用應以300,
    000 元計算，被上訴人主張334,000 元，尚乏其據。從而，
    從而，被上訴人依無因管理之法律關係，請求上訴人給付78
    ,200元【計算式：（16,000元＋75,000元＋300,000 元）÷
    5 人＝78,200元】，為有理由；其逾此範圍之請求，則無理
    由。
  ㈢抵銷抗辯部分：
  ⒈當事人於第二審不得提出新攻擊或防禦方法，但有下列情形
    之一者，不在此限：一、因第一審法院違背法令致未能提出
    者，二、事實發生於第一審法院言詞辯論終結後者，三、對
    於在第一審已提出之攻擊或防禦方法為補充者，四、事實於
    法院已顯著或為其職務上所已知或應依職權調查證據者，五
    、其他非可歸責於當事人之事由，致未能於第一審提出者，
    六、如不許其提出顯失公平者；前項但書各款事由，當事人
    應釋明之；違反前2 項之規定者，第二審法院應駁回之，民
    事訴訟法第436 條之1 準用第447 條定有明文。
  ⒉經查：
  ⑴上訴人於第二審始主張：被上訴人與其妻李沛臻於胡添喜死
    亡後，自90年5 月2 日起至102 年12月止，無權占用胡添喜
    所遺1032、1045地號土地，受有不當得利共2,396,974 元，
    自應將其中五分之一即479,395 元返還予上訴人，爰以此不
    當得利債權主張抵銷等語，係於第二審提出新防禦方法，揆
    諸前揭法律規定，上訴人自應釋明有何民事訴訟法第447 條
    第1 項但書之情事。
  ⑵上訴人固主張：上訴人於第一審即已提及1032、1045地號土
    地之使用問題。然被上訴人原另請求上訴人返還其就1032、
    1045地號土地所為保存行為即加高擋土牆之費用53,000元（
    嗣被上訴人於原審109 年7 月27日言詞辯論時撤回該部分之
    請求，原審㈡卷第226 頁參照），上訴人始於原審言詞辯論
    時陳稱：「1045、1032地號土地都是我父親（即胡添喜）開
    墾……原告（即被上訴人）後來自行建造一些設備，這些是
    父親在世時所沒有的，不應要求我負擔」等語（原審㈡卷第
    163 頁），係就「該加高擋土牆是否為共有物之保存行為」
    此一爭點所為之抗辯，自與上訴人主張其對被上訴人另有不
    當得利債權之情形迥異。至上訴人於原審具狀陳稱：「原告
    為惡意佔有土地，並干擾妨礙我去自主管理我的財產自由，
    因此原告絕非管理人，實為佔有人……從來沒有知會我……
    怎麼好意思說自己是管理人」、「1032土地經屏東地方法院
    判決全部歸屬原告胡昆忠一人所有，我已經沒有所有權了…
    …1045所有權人也沒有原告胡昆忠了，也已經全部由李沛臻
    與本人共同持有」等語（原審㈡卷第233 至235 頁），其旨
    亦在抗辯該加高擋土牆並非共有物之保存行為、上訴人並未
    受有利益等內容，此與上訴人主張其對被上訴人另有不當得
    利債權之情形殊難並論。此外，上訴人經本院闡明後（簡上
    字卷第514 頁），復又不能釋明有何其他民事訴訟法第447
    條第1 項但書之情事，揆諸前揭法律規定，其於第二審始提
    出抵銷抗辯此一新攻擊或防禦方法，即非合法。
六、本件事證已臻明確，其中喪葬費用675,000 元部分既已罹於
    15年時效，則上訴人抗辯：兩造曾約定喪葬費用上訴人僅需
    支付20,000元，餘由被上訴人負擔，上訴人亦已清償完畢等
    節，即與判決結果不生影響，自無再予審究之必要，併此敘
    明。
七、綜上所述，被上訴人依消費借貸、無因管理及繼承等法律關
    係，請求上訴人㈠於繼承胡添喜之遺產範圍內，給付被上訴
    人73,901元，及自擴張訴之聲明狀繕本送達翌日即108 年12
    月18日（原審㈠卷第257 頁）起至清償日止，按週年利率百
    分之5 計算之利息；㈡給付被上訴人78,200元，及自擴張訴
    之聲明狀繕本送達翌日即108 年12月18日起至清償日止，按
    週年利率百分之5 計算之利息，為有理由，應予准許；其逾
    此範圍之請求，則無理由，應予駁回。原判決第2 項關於命
    上訴人給付超過78,200元與其利息部分，及該部分假執行之
    宣告，暨訴訟費用（除確定部分外）之裁判，尚有未洽，上
    訴意旨指摘原判決不當，求予廢棄改判，為有理由，爰將該
    部分予以廢棄，改判如主文第2 項所示。至原審就前揭應予
    准許部分，命上訴人給付並依職權宣告假執行，則無不合，
    上訴意旨指摘原判決不當，求予廢棄改判，為無理由，應予
    駁回。
八、據上論結，本件上訴為一部有理由，一部無理由，依民事訴
    訟法第436 條之1 第3 項、第450 條、第449 條第1 項、第
    79條，判決如主文。
中    華    民    國   110    年    10    月     26   日
                  民事第五庭審判長法  官  秦慧君
                                  法  官  鄭靜筠
                                  法  官  王耀霆
以上正本係照原本作成。
本判決不得上訴。
中    華    民    國   110    年    10    月    26    日
                                  書記官   陳莉庭